【裁判字號】    95,中簡上,694
【裁判日期】    951123
【裁判案由】    詐欺
【裁判全文】
臺灣臺中地方法院刑事判決           95年度中簡上字第694號
上  訴  人  臺灣臺中地方法院檢察署檢察官
被      告  丙○○
上列上訴人因被告詐欺案件，不服本院臺中簡易庭95年度中簡字
第2017號中華民國95年8月16日第一審簡易判決（聲請簡易處刑
案號：95年度偵字第14668號）提起上訴，暨移送併案審理（併
辦案號：95年度偵字第18018），本院管轄之第二審合議庭判決
如下：
    主    文
原判決撤銷。
丙○○連續幫助意圖為自己不法之所有，以詐術使人將本人之物
交付，處有期徒刑伍月，如易科罰金，以銀元佰元即新臺幣玖
佰元折算壹日。
    犯罪事實
一、丙○○可預見金融機構帳戶係個人理財之重要工具，且係個
    人財產、信用之表徵，倘將金融帳戶之存摺及提款卡（包括
    密碼）交付予他人使用，足供該人向他人詐騙財物，匯入款
    項使用，竟不顧他人可能遭害之危險，而基於幫助詐欺取財
    之概括犯意，先於民國95年4月29日，在臺中縣太平市○○
    路530巷33號前，將其前向中華郵政股份有限公司太平市竹
    仔坑郵局，申請開設之局號0000000號、帳號0000000號帳戶
    之存摺、印章及提款卡（含密碼），以新臺幣（下同）4,00
    0元之代價出租予姓名年籍不詳自稱「李先生」之成年男子
    使用；復承上開幫助詐欺取財之犯意，於95年5月24日，在
    臺中市○○路「水舞饌」餐廳前，將其前於95年2月3日向彰
    化商業銀行太平分行，申請開設帳號000-00000000000000號
    帳戶之存摺、印章及提款卡（含密碼），交付予姓名年籍不
    詳自稱「劉小姐」之成年女子使用。自稱「李先生」之成年
    男子取得上開郵局帳戶後，即意圖為自己不法之所有，於同
    年5月26日下午2時30分許，撥打電話予甲○○，向甲○○佯
    稱其電話費積欠1萬多元未繳，且信用卡遭盜用10餘萬元亦
    未繳納，如未處理將移送檢察官處理云云，致甲○○信以為
    真，陷於錯誤，而該成年男子之指示，於同日下午3時46分
    許，至桃園縣平鎮市○○路之郵局櫃檯匯款500,000元至丙○○上開郵局帳戶內；嗣甲○○事後發覺有異，始報警循線
    查獲。又自稱「劉小姐」之成年女子取得上開彰化商業銀行
    帳戶後，即與另一名姓名年籍不詳之成年男子共同基於意圖
    為自己不法所有之犯意聯絡，藉由刊登貸款廣告誘騙急需貸
    款之民眾與其等聯絡，適有乙○○於95年5月24日見該廣告
    即撥打電話與該名成年男子聯絡，該名成年男子即冒稱係「
    唐主任」，並對乙○○佯稱若要貸款需先繳交民刑事保證金
    云云，乙○○不疑有它，乃陷於錯誤，依指示分別於95年5
    月25日、26日及29日，以無摺存款方式存款36,000元、36,
    000元及40,000元至丙○○之上開彰化商業銀行帳戶內；嗣
    乙○○於匯款成功後，始知悉受騙，經報案後為警循線查獲
    上情。
二、案經甲○○訴由臺中縣警察局霧峰分局報告臺灣臺中地方法
    院檢察署檢察官偵查後聲請簡易判決處刑，及乙○○訴由臺
    中縣警察局豐原分局報告臺灣臺中地方法院檢察署檢察官偵
    查後併案審理。
    理    由
一、訊據被告丙○○固坦承於上揭時間、地點，分別出租或交付
    其所有前開郵局帳戶及彰化商業銀行帳戶之存摺、印章及提
    款卡（含密碼）予自稱「李先生」、「劉小姐」等人之事實
    ，惟矢口否認有何幫助詐欺之犯行，辯稱：伊不知道自稱「
    李先生」、「劉小姐」等人會將伊帳戶，作為詐欺取財之工
    具使用，伊是事後才知悉云云。惟查：被害人甲○○、乙○○2人於上開時間遭詐欺取財之犯罪事實，業據渠2人於警詢
    、偵查中指述綦詳，復有被害人甲○○提出之郵政國內匯款
    執據1紙、被害人乙○○提出之國泰世華銀行自動櫃員機收
    據1紙、被告上開郵局帳戶之查詢存簿變更資料表、交易資
    料表、儲金人紀要各1份及被告上開彰化商業銀行帳戶之開
    戶基本資料及交易明細查詢表各1份在卷足稽。又金融機構
    之帳戶為個人理財之工具，為便利大眾使用此一理財工具，
    以資活絡資金供需，對於申請開設金融帳戶並無設有任何特
    殊之限制，一般民眾皆能自由申請開戶，並得同時在不同金
    融機構申請多數存款帳戶使用，乃眾所周知之事實，依一般
    人之社會生活經驗，倘係經由合法管道之收入或支出，其於
    金融帳戶之存放及提領，本可自行向金融行庫開立帳戶後使
    用，殊無大費周章使用他人帳戶之必要，況且近來類如刮刮
    樂、退稅轉帳、網拍購物等詐騙案件層出不窮，詐騙集團多
    利用人頭帳戶做為出入帳戶，不僅廣為媒體所披載，亦經政
    府一再宣導提醒注意，尤以現今各地金融機構所設自動提款
    機莫不設定轉帳之警示畫面，或張貼警示標語，促請使用大
    眾注意，衡諸目前社會以電視、報紙甚至網路等管道流通資
    訊之普及程度，以及使用自動提款機從事提款、轉帳交易之
    頻繁，苟見有陌生人不思以自己名義申請開立帳戶，反而向
    不特定人蒐集或收購他人之金融機構帳戶使用，帳戶所有人
    焉能安心將其帳戶交付收購帳戶之人，而絲毫未加懷疑其收
    集帳戶之目的即在於詐取他人財物？是以，被告應知詐騙集
    團多以蒐集他人帳戶供作詐騙被害人匯款之犯罪工具，而將
    其所開立之上開郵局及彰化商業銀行之帳戶存摺、印章及提
    款卡（含密碼）出租或交付予自稱「李先生」、「劉小姐」
    等人，由此顯見被告對於該些人係將該帳戶用以實行詐欺犯
    行，當可預見，且其對於該些人利用其帳戶向人詐取財物，
    並無違背其本意，是被告主觀上應具有幫助他人詐取財物之
    不法犯意甚明。準此，本案事證明確，被告犯行應堪認定。
二、新舊法比較：查被告行為後，刑法第2條第1項業於94年2 月
    2日以華總一義字第09400014901號令修正公布，並自95年7
    月1日起施行；修正後刑法第2條第1項規定，已將新舊法律
    適用之「從新從輕」原則，改採「從舊從輕」原則，而此規
    定僅係規範行為後法律變更所生新舊法律比較適用之準據法
    ，並非實體刑罰法律，自不生行為後法律變更之比較適用之
    問題，應逕行適用新法第2條第1項之規定，為「從舊從輕」
    之比較。又於比較時應就罪刑有關之共犯、未遂犯、想像競
    合犯、牽連犯、連續犯、結合犯，以及累犯加重、自首減輕
    暨其他法定加減原因（如身分加減）與加減比例等一切情形
    ，本於統一性及整體性原則，綜其全部罪刑之結果而為比較
    。(一)刑法第339條第1項法定刑為罰金部分：刑法第339條第1
    項之詐欺取財罪之罰金刑部分，法定刑原為得科1,000 元以
    下罰金，依罰金罰鍰提高標準條例第1條前段之規定提高為
    10倍，提高結果為得科銀元10,000元以下罰金。而依修正後
    刑法施行法第1條之1規定：「（第一項）中華民國九十四年
    一月七日刑法修正施行後，刑法分則編所定罰金之貨幣單位
    為新臺幣。（第二項）九十四年一月七日刑法修正時，刑法
    分則編未修正之條文定有罰金者，自九十四年一月七日刑法
    修正施行後，就其所定數額提高為三十倍。但七十二年六月
    二十六日至九十四年一月七日新增或修正之條文，就其所定
    數額提高為三倍」，及刑法第33條第5款修正為：「主刑之
    種類如下：五、罰金：新臺幣一千元以上，以百元計算之」
    等規定觀之，依修正後之法律，刑法第339條第1項前段詐欺
    取財罪所得科處之罰金刑最高額為新臺幣30,000元、最低額
    為新臺幣1,000元，然依被告行為時即修正前刑法第33 條第
    5款規定之罰金最低額銀元1元，並提高10倍計算，前開罰金
    刑，最高額為銀元10,000元，最低額為銀元10元，若乘以3
    倍而換算為新臺幣，最高額雖與新法同為新臺幣30,000元，
    然最低額僅為新臺幣30元。因此，比較上述修正前、後之刑
    罰法律，自以被告行為時即修正前關於科處罰金刑之法律較
    有利於被告。(二)刑法第56條連續犯之規定：查被告行為後，
    刑法第56條業修正公布刪除之，在本案中，被告連續2次提
    供帳戶予他人供詐欺取財使用，如依新法規定，應按數罪之
    規定併罰；如依修正刪除前之連續犯規定，則應依修正前刑
    法第56條規定以一罪論，但得加重其刑至二分之一，數罪併
    罰之結果，顯較以一罪論而加重其刑至二分之一之結果不利
    於被告。經比較新舊法結果，以舊法較有利於被告。(三)刑法
    第30條第1項前段之規定：查被告行為後，刑法第30條業經
    修正公布施行，修正後刑法第30條規定：「幫助他人實行犯
    罪行為者，為幫助犯。雖他人不知幫助之情者，亦同。幫助
    犯之處罰，得按正犯之刑減輕之。」，與修正前同條規定：
    「幫助他人犯罪者，為從犯。雖他人不知幫助之情者，亦同
    。從犯之處罰，得按正犯之刑減輕之。」不同，但在本案中
    ，修正後之規定並無較有利於被告之情形。(四)依前開所述，
    經綜合比較之結果，95年7月1日修正施行之新法，並未較有
    利於被告，自應適用行為時即修正前之刑法規定論罪處斷。
三、查自稱「李先生」、「劉小姐」等不詳姓名年籍之成年男子
    及成年女子與其有共同犯意聯絡之成年男子，基於為自己不
    法所有之犯意聯絡，分別以上開方式為詐術，使被害人甲○○、乙○○等人陷於錯誤，而依渠等指示匯款，是渠等所為
    ，均係犯修正前刑法第339條第1項之詐欺取財罪。被告將其
    上開郵局及彰化商業銀行帳戶之存摺、印章及提款卡（含密
    碼）出租或交付予自稱「李先生」、「劉小姐」等人供詐騙
    財物使用，顯係基於幫助渠等詐欺取財之犯意，且其所為提
    供前開帳戶之行為屬刑法詐欺取財罪構成要件以外之行為，
    其既以幫助他人犯罪之意思而參與犯罪構成要件以外之行為
    ，核其所為，係犯修正前刑法第30條第1項前段、第339條第
    1 項之幫助詐欺取財罪。又其前後2次提供帳戶之犯行，時
    間緊接，所犯構成要件相同，顯係基於概括犯意為之，為連
    續犯，應依修正前刑法第56條之規定論以一罪，並加重其刑
    。公訴人雖僅就被告提供上開郵局帳戶之幫助詐欺取財犯行
    提起公訴，惟臺灣臺中地方法院檢察署95年度偵字第18018
    號偵查卷聲請併案審理部分即被告提供上開彰化商業銀行之
    帳戶供幫助詐欺取財之犯行，與業據起訴經判決有罪部分有
    裁判上一罪關係，為起訴效力所及，本院自得併予審理。被
    告係以幫助詐欺取財犯罪之意思參與犯罪，為詐欺取財之幫
    助犯，爰依修正前刑法第30條第2項規定，依正犯之刑減輕
    之。原簡易判決以被告犯罪事證明確，予以論罪科刑，固非
    無見，惟原審就被告交付其所開設彰化商業銀行帳戶之幫助
    詐欺取財犯行未及審酌，自有未洽，上訴人徒以原審量刑過
    輕之上訴意旨，雖不足採，上訴固無理由，惟原審判決既有
    上開可議之處，自應由本院予以撤銷改判。爰審酌被告明知
    其所出租或交付之帳戶將有可能遭人供做詐欺取財之工具，
    竟為貪圖蠅頭小利，執意將其所有之帳戶提供予不法份子使
    用，非惟幫助詐騙者遂行詐財目的，同時使詐欺者得以隱匿
    其真實身分，減少遭查獲之風險，愈使其肆無忌憚，助長犯
    罪之猖獗，破壞社會秩序甚鉅，暨本案被害人甲○○、乙○○先後因遭詐騙而匯入被告帳戶之金額，所受損害，及被告
    犯後猶否認犯行之犯罪後態度等一切情狀，量處如主文所示
    之刑。又查被告行為後，刑法第41條第1項前段業經修正公
    布施行，修正前刑法第41條第1項前段規定：「犯最重本刑
    為五年以下有期徒刑以下之刑之罪，而受六個月以下有期徒
    刑或拘役之宣告，因身體、教育、職業、家庭之關係或其他
    正當事由，執行顯有困難者，得以一元以上三元以下（按指
    銀元）折算一日，易科罰金。」，又被告行為時之易科罰金
    折算標準，修正前罰金罰鍰提高標準條例第2條前段（現已
    刪除）規定，就其原定數額提高為100倍折算1日，則本件被
    告行為時之易科罰金折算標準，應以銀元300元折算1日，經
    折算為新臺幣後，應以新臺幣900元折算為1日。惟修正後之
    刑法第41條第1項前段則規定：「犯最重本刑為五年以下有
    期徒刑以下之刑之罪，而受六個月以下有期徒刑或拘役之宣
    告者，得以新臺幣一千元、二千元或三千元折算一日，易科
    罰金。」，比較修正前後之易科罰金折算標準，以修正公布
    施行前之規定，較有利於被告：茲就被告所處之刑，並依修
    正前刑法第41條第1項前段規定，諭知易科罰金之折算標準
    。
據上論斷，應依刑事訴訟法第455條之1第3項、第369條第1項前
段、第364條、第299條第1項前段，刑法第339條第1項，修正前
刑法第56條、第30條第1項前段、第2項、第33條第5款、第41條
第1項前段，罰金罰鍰提高標準條例第1條前段、修正前罰金罰鍰
提高標準條例第2條，判決如主文。
中    華    民    國    95    年    11    月    23    日
                  刑事第十三庭  審判長  法  官  陳慧珊
                                        法  官  黃裕仁
                                        法  官  許月馨
上正本證明與原本無異。
如不服本判決，應於送達後10日內向本院提出上訴狀（須附繕本
），上訴於台灣高等法院台中分院。
                                        書記官  黃美雲
中    華    民    國    95    年    11    月    23    日
附錄論罪科刑法條
中華民國刑法第339條
意圖為自己或第三人不法之所有，以詐術使人將本人或第三人之
物交付者，處5年以下有期徒刑、拘役或科或併科1千元以下罰金
。
以前項方法得財產上不法之利益或使第三人得之者，亦同。
前二項之未遂犯罰之。


司法院資訊處製作；財團法人民間司法改革基金會備份。
